臺灣高等法院刑事裁定
110年度毒抗字第1634號
抗  告  人  
即  被  告  謝明益



                   （另案於法務部○○○○○○○○○○   ○執行中）
上列抗告人因違反毒品危害防制條例案件，不服臺灣新北地方法
院中華民國110年10月26日裁定（110年度毒聲字第2253號），提
起抗告，本院裁定如下：
    主  文
抗告駁回。                                             
    理  由
一、原裁定意旨略以：被告甲○○基於施用第二級毒品之犯意，於
    民國110年5月7日23時50分許為警採尿前96小時內之某時，
    在不詳處所，以不詳方式，施用第二級毒品甲基安非他命1
    次。嗣於110年5月7日22時45分許，在新北市○○區○○路000號
    前，因另案遭通緝為警逮捕，經其同意採集尿液送驗，結果
    呈安非他命、甲基安非他命陽性反應。被告於警詢時供稱其
    最後一次施用安非他命係在110年3月底等語，惟查，被告於
    110年5月7日23時50分許為警採集之尿液檢體，經檢送台灣
    檢驗科技股份有限公司濫用藥物台北實驗室以氣相層析/質
    譜儀法（GC/MS）複驗檢驗結果，確呈安非他命類（安非他
    命、甲基安非他命）陽性反應，有該公司110年5月21日出具
    之濫用藥物檢驗報告、新北市政府警察局受採集尿液檢體人
    姓名及檢體編號對照表、勘察採證同意書附卷可稽。按人體
    施用甲基安非他命後，其主要代謝物中，未改變型態之甲基
    安非他命占施用劑量達百分之43，安非他命則約為百分之5
    ；人體若係施用安非他命後，主要代謝物中則有未改變型態
    之安非他命，但無甲基安非他命，此經法務部調查局以93年
    5月4日調科壹字第09362413980號函釋明在案，足見人體若
    施用安非他命，其尿液代謝物不可能出現甲基安非他命，惟
    人體若施用甲基安非他命，其尿液代謝物除主要有甲基安非
    他命外，亦可能有少量之安非他命，是本件被告採驗之尿液
    除呈現較少量之安非他命外，主要係呈現甲基安非他命之陽
    性反應，依上開函示，被告自不可能係施用安非他命，而應
    係施用甲基安非他命。次按甲基安非他命經口服投與後約百
    分之70於24小時內自尿中排出，約百分之90於96小時內自尿
    中排出，由於甲基安非他命成分之檢出與其投與方式、投與
    量、個人體質、採集尿液檢體時間與檢測儀器之精密度等諸
    多因素有關，因此僅憑尿液中呈甲基安非他命陽性反應，並
    無法確實推算吸食時間距採集時間之長短，惟依上述資料推
    斷，最長可能不會超過4日，此為法院歷來審理毒品案件職
    務上所知悉。被告上開所採尿液送驗結果既有安非他命、甲
    基安非他命之陽性反應，復該結果係採用氣相層析質譜儀進
    行確認，已足排除被告因服用藥物導致呈毒品偽陽性反應之
    可能，堪認被告於110年5月7日23時50分許為警採尿往前回
    溯96小時內之某時點（不含公權力拘束期間），確曾有施用
    甲基安非他命之事實，是被告所辯不足採信。又被告前曾因
    施用毒品案件，經依臺灣新竹地方法院99年度毒聲字第54號
    裁定送觀察、勒戒後，認無繼續施用毒品之傾向，於99年4
    月14日執行完畢釋放出所，並經臺灣新竹地方檢察署檢察官
    以99年度毒偵字第143號為不起訴處分確定，其後未再受任
    何觀察、勒戒或強制戒治之執行，此有本院被告前案紀錄表
    存卷可考，從而，被告所犯本案施用毒品犯行，距前開最近
    一次觀察、勒戒執行完畢釋放後，已逾3年，即應依前揭規
    定令被告入勒戒處所觀察、勒戒。是聲請人所為本件聲請經
    審核認為正當，應予准許。爰依毒品危害防制條例第20條第
    1項、第3項，裁定將被告送勒戒處所觀察、勒戒等語。
二、抗告意旨略以：抗告人即被告於110年5月7日22時45分許，
    在新北市○○區○○路000號前，因另案遭通緝為警逮捕，但當
    時係與女友在一起時突遭警方逮捕，女友為保護抗告人而與
    警方口角，當警方將抗告人上銬要帶回警局時，女友又跟警
    方肢體接觸而發生口角衝突，致抗告人與女友一同被帶回警
    局。回到警局後因有案件要執行，警方要求抗告人必須採尿
    ，抗告人拒絕並聲明自己並非毒品現行犯，採尿於法不合。
    警方為誘使抗告人採尿，便以要辦女友妨害公務威脅利誘，
    迫使抗告人採尿，抗告人當時為保護女友，才被迫違法採尿
    ，如今才受觀察勒戒裁定。再者檢察官未傳喚抗告人到庭陳
    述意見及訊問，就向法院聲請觀察勒戒，是否有違無罪推定
    之人權保障。檢察官只以採集尿液之結果認定，未傳喚被告
    訊問其中緣由，致抗告人無法到庭說明警方違法採尿之嫌疑
    ，檢察官以心證聲請觀察勒戒顯有違法之虞。懇請撤銷原裁
    定等語。
三、按犯毒品危害防制條例第10條之罪者，檢察官應聲請法院裁
    定，令被告入勒戒處所觀察、勒戒，其期間不得逾2月。依
    前項規定為觀察、勒戒或強制戒治執行完畢釋放後，3年後
    再犯第10條之罪者，適用前2項之規定，毒品危害防制條例
    第20條第1項、第3項定有明文。又109年1月15日修正、109
    年7月15日施行之毒品危害防制條例第20條第3項立法理由認
    施用毒品者具「病患性犯人」之特質，並參諸世界各國之醫
    療經驗及醫學界之共識，咸認施用毒品成癮者，其心癮甚難
    戒除，如觀察、勒戒或強制戒治執行完畢釋放後，3年後始
    再有施用第一級、第二級毒品之行為者，足見其有戒除毒癮
    之可能，宜再採以觀察、勒戒方式戒除其身癮及以強制戒治
    方式戒除其心癮之措施，為能放寬觀察、勒戒或強制戒治制
    度之適用時機，以協助施用者戒除毒癮，爰修正第3項。是
    經觀察、勒戒或強制戒治執行完畢釋放後，「3年後再犯」
    者，前所實施之觀察、勒戒或強制戒治，已足以遮斷其施用
    毒品之毒癮，為期自新及協助其斷除毒癮，仍適用「初犯」
    規定，先經檢察官聲請觀察、勒戒，不因其間是否因另犯該
    罪，經起訴、判刑或執行而受影響。
四、經查：
  ㈠抗告人於110年5月7日23時50分許為警採集之尿液檢體，經台
    灣檢驗科技股份有限公司濫用藥物台北實驗室以氣相層析/
    質譜儀法（GC/MS）複驗檢驗結果，確呈安非他命、甲基安
    非他命陽性反應，有該公司110年5月21日出具之濫用藥物檢
    驗報告、新北市政府警察局受採集尿液檢體人姓名及檢體編
    號對照表、勘察採證同意書等附卷可稽（見毒偵卷第5、8、
    13頁）。又依據Clarke's "Analysis of Drugs and Poison
    s一書第三版之記述：施用甲基安非他命後24小時內，約有
    施用劑量之70％由尿中排出，經人體可代謝出甲基安非他命
    原態及其代謝物安非他命；施用安非他命後，總計約有施用
    劑量之90％在3至4天內由尿液排出，在一般尿液酸鹼值下，
    於24小時內約有30％的劑量以安非他命原態排出，在酸性尿
    液中，於24小時內，原態安非他命的排出量可增至74％，在
    鹼性尿液下則降至1至4％。惟檢出之濃度，與其施用劑量、
    施用方式、施用頻率、被採樣者飲用水量之多寡、個人體質
    及代謝情況等因素有關，因個案而異。文獻有關服用藥物之
    報告，因研究對象、使用劑量之多寡、實驗條件或研究角度
    等不同，結果及其呈現方式亦不同，故除參考相關文獻之資
    料，仍需依個案狀況做研判，一般可檢出甲基安非他命成分
    之最長時間為1至5天，亦有行政院衛生署管制藥品管理局（
    現已改制為衛生福利部食品藥物管理署）93年7月22日管檢
    字第0930006615號函釋可參，是原審認抗告人於110年5月7
    日為警逮捕後供稱其最後一次施用安非他命係在110年3月底
    乙節並非可採，而認定抗告人有於110年5月7日23時50分許
    為警採尿往前回溯96小時內之某時點（不含公權力拘束期間
    ）施用甲基安非他命之事實，自無不當。且抗告人提起本件
    抗告並未就此節再為爭執，亦予說明。
　㈡按司法警察官、司法警察之強制採取尿液權力，除屬於依毒
    品危害防制條例第25條規定之應受尿液採驗人，經合法通知
    而無正當理由不到場，或到場而拒絕採驗者，應報請檢察官
    許可外，對於經合法拘提或逮捕到案之犯罪嫌疑人或被告，
    因調查犯罪情形及蒐集證據之必要，祇須於有相當理由認為
    得作為犯罪之證據時，依刑事訴訟法第205條之2之規定，本
    得違反犯罪嫌疑人或被告之意思，強制採尿。此乃不須令狀
    或許可，即得干預其身體之立法特例，係針對犯罪嫌疑人或
    被告頑強地繼續拒絕任意提供尿液之替代方法，俾滿足偵查
    階段之及時蒐證需求，使證據能有效取得，國家刑罰權得以
    實現。此之強制採取尿液，其屬侵入身體而作穿刺性或侵入
    性之身體採證者，因攸關人身不受侵害基本權之保障，學說
    上固有仍須取得令狀而排除在本條授權之外之主張，惟如屬
    一般強迫犯罪嫌疑人或被告自然解尿之方式採尿取證，例如
    警察命犯罪嫌疑人或被告喝水、喝茶或走動等以促其尿意產
    生，待其自然排泄之後再予扣押者，則以合乎刑事訴訟法有
    關告知緘默權之程序即可，依法並無事先取得令狀或許可之
    必要。至於有無相當理由之判斷，則應就犯罪嫌疑之存在及
    使用該證據對待證事實是否具有重要性、且有保全取得之必
    要性等情狀，予以綜合權衡，最高法院107年度台上字第276
    0號判決意旨同此。查：
  ⒈本件抗告人前因施用第二級毒品案件分別經判處有期徒刑5月
    、6月確定，並經臺灣新北地方法院108年度聲字第3951號裁
    定定應執行刑為有期徒刑8月確定，因未到案執行，經臺灣
    新北地方檢察署於109年1月6日發布通緝，迄本案109年5月7
    日為警緝獲，有新北市政府警察局蘆洲分局刑事案件報告、
    查捕逃犯作業查詢報表、本院被告前案紀錄表在卷足考（見
    毒偵卷第1至2、11至12頁、本院卷第33頁），是抗告人屬依
    法受逮捕之被告，而依本件警詢筆錄亦已載明抗告人已受告
    知刑事訴訟法第95條之相關權利。再鑒於施用毒品具成癮性
    ，參以被告於警詢時供稱：第一次吸食海洛因是在98年間左
    右、第一次吸食安非他命是在92年間左右、最近一次吸食安
    非他命是在110年3月底晚上約20時許，在家中等語（見毒偵
    卷第4頁）；及觀諸上開前案紀錄表，抗告人自99、100年起
    即有多次因施用毒品案件經裁定觀察勒戒、判處罪刑確定，
    除99年11月3日因案入看守所入監所起直至104年5月22日假
    釋出監等在監所期間外，復於108年間再因施用毒品案件分
    別經判處罪刑確定，如前通緝案件，是已有相當理由相信抗
    告人仍有繼續再犯施用毒品之犯行；又由於毒品存在體內之
    時間相當有限，尿液復為施用毒品犯行之證據，如未及時採
    取，證據即有滅失之虞。從而，依案內相關證據資料憑以判
    斷，縱然抗告人拒絕驗尿，司法警察予以強制採尿（非侵入
    性），仍已符合刑事訴訟法第205條之2規定之要件。
  ⒉況觀諸抗告人警詢陳述：「（問：警方於110年5月7日23時50
    分所採之尿意是否為你親自洗滌、採尿？捺印?並親視警方
    封瓶？）是我本人無誤。是。（問：你是否有其他意見需要
    補充？以上所說是否在自由意識下所做的回答？是否實在？
    你是否有對你有利之證據需要提供警方調查？）無。是。是
    。目前沒有。」等語，其後並經抗告人緊接筆錄之末簽名、
    捺印，有其警詢筆錄可參（見毒偵卷第3頁反面至第4頁反面
    ），復有抗告人親簽之勘察採證同意書（勘查範圍：尿液兩
    瓶、抽血）在卷可稽（見毒偵卷第13頁），而表彰抗告人同
    意採尿之意。是卷內亦無證據證明抗告人曾有表示不願意採
    尿之情形，無從認定警方於採尿程序上有何不法可言。
  ⒊抗告意旨雖稱因警方逮捕抗告人時與其女友發生口角衝突，
    便以要偵辦其女友涉犯妨害公務為由威脅，使其答應採尿云
    云。惟查，抗告人於警詢中陳述逮捕經過為「（問：警方於
    110年5月7日22時45分許，在新北市○○區○○路000號前，見你
    獨自一人且形跡可疑遂上前盤查…，是否正確？）正確」，
    且卷內查無其他抗告人於為警查獲、逮捕當時有與他人同行
    之情，則抗告人所辯當時與女友同行、女友與警方口角衝突
    、警方以查辦女友之妨害公務犯行威脅等節，尚無所憑，難
    謂可採。
  ⒋因此，卷內既有抗告人簽署之勘察採證同意書可證抗告人同
    意接受採尿，而抗告意旨所稱遭以查辦其女友之妨害公務罪
    為由脅迫等節，尚無依據；且抗告人因施用毒品案件經通緝
    而遭警逮捕，縱然抗告人拒絕驗尿，司法警察予以強制採尿
    （非侵入性），亦已符合刑事訴訟法第205條之2規定之要件
    ，更難認司法警察在其拒絕採尿之情形下，有再以查辦其女
    友妨害公務為由誘使抗告人同意採尿之必要。故抗告意旨所
    指本件警方違反法定採尿程序取得證據云云，自非可採。
  ㈢觀諸現行毒品危害防制條例全文，並無課以檢察官於聲請觀
    察、勒戒前或法院裁定前，應訊問被告是否同意觀察、勒戒
    之規定。又依毒品戒癮治療實施辦法及完成治療認定標準第
    4條規定「檢察官為附命完成戒癮治療之緩起訴處分前，應
    向被告說明緩起訴處分之應遵守事項，得其同意後，再指定
    其前往治療機構參加戒癮治療（第1項）。未成年之被告，
    並應得其法定代理人之同意（第2項）。」可知，受戒癮治
    療者必須自行前往治療機構接受戒癮治療並遵守一定事項，
    一旦違反，其緩起訴處分即有可能遭到撤銷，並由檢察官依
    法繼續偵查或起訴。故如檢察官欲依毒品危害防制條例第24
    條規定，以緩起訴方式替代觀察、勒戒時，自應訊問行為人
    是否同意接受戒癮治療。不欲為緩起訴之戒癮治療時，則無
    訊問之規定。準此，縱檢察官於偵查中並未就應聲請觀察、
    勒戒或給予緩起訴之相關裁量要件予以訊問或法院未開庭訊
    問被告，均難謂違反正當法律程序。是抗告人雖主張檢察官
    未給予陳述意見之機會，使其無從說明遭違法採尿等情，有
    違無罪推定原則云云，亦無可採。
五、綜上所述，原審以抗告人確有施用第二級毒品之犯行，並說
    明抗告人前曾因施用毒品案件，經依臺灣新竹地方法院99年
    度毒聲字第54號裁定送觀察、勒戒後，認無繼續施用毒品之
    傾向，於99年4月14日執行完畢釋放出所，並經臺灣新竹地
    方檢察署檢察官以99年度毒偵字第143號為不起訴處分確定
    ，其後未再受任何觀察、勒戒或強制戒治之執行，抗告人所
    犯本案施用毒品犯行，距前開最近一次觀察、勒戒執行完畢
    釋放後，已逾3年，因而裁定令抗告人入勒戒處所觀察、勒
    戒，核其認事用法，並無違法或不當。抗告意旨猶執前詞提
    起抗告，為無理由，應予駁回。
據上論斷，應依刑事訴訟法第412條，裁定如主文。
中　　華　　民　　國　　110 　年　　12　　月　　2 　　日
                  刑事第十四庭  審判長法　官  黃斯偉
                                      法　官  郭豫珍
                                      法　官  黎惠萍
以上正本證明與原本無異。
不得再抗告。
                                      書記官  楊筑鈞
中　　華　　民　　國　　110 　年　　12　　月　　2 　　日